【裁判字號】    97,訴,2760
【裁判日期】    981016
【裁判案由】    債務人異議之訴
【裁判全文】
臺灣臺中地方法院民事判決              97年度訴字第2760號
原      告  乙○○
訴訟代理人  陳文慧  律師
被      告  甲○○
上列當事人間請求債務人異議之訴事件，經本院於民國98年9月1
7日言詞辯論終結，判決如下：
    主      文
被告不得於超過新台幣伍拾陸萬元之範圍內，執本院九十七年度
司票字第二三０二號確定裁定對原告聲請強制執行。
原告其餘之訴駁回。
訴訟費用由被告負擔百分之七，餘由原告負擔。
    事實及理由
壹、兩造爭執要旨：
一、原告主張：兩造為多年朋友關係，被告加入原告為會首，投
    標條件為內標，每會新台幣（下同）3萬元之合會，被告得
    標後，原告原本應給付被告60萬元之標金即可，但是因原告
    於民國97年4月16日曾先給付被告63萬元，已額外支出3萬元
    ，不料被告又稱該金額不夠，尚須支付利息，原告始又於同
    年月26日再出支付被告3萬元，已較原應支出金額多支出6萬
    元之多，原告原本具備轉帳傳票作為整理帳務及給予實際受
    款之簽名以為收據之習慣，並以為雙方為多年老友，自己作
    帳，又有被告之簽收證明，故認為雙方之債權債務已消滅，
    然因先前曾因合會關係簽發3紙面額均為20萬元之本票，原
    告曾於同年4月16日前、當日、及同年月26日向被告催討返
    還上述擔保之支票，然被告卻一再假稱：「本票忘記帶來」
    、「我們是老朋友，你已經還清了，我清楚，不會弄錯」等
    語，而使原告失去戒心而作罷，而被告卻明知於此仍暗中持
    上開三紙本票向法院聲請准予逕付強制執行，並就原告現有
    房屋聲請強制執行，原告遭此變化，除一面向台中地方法院
    檢察署提起詐欺告訴偵察中（分案案號為97年度他字第3892
    號），被告對於系爭轉帳傳票中其簽收63萬元筆跡部分，先
    稱「不是我簽名」、「乙○○未還給我錢」等語，又改稱：
    「我只有拿到3萬元、2萬元、2萬元，合計7萬元」等語，事
    實上，被告對於相同之轉帳傳票卻有黑白而種說法，同時對
    於轉帳傳票之部分自我承認，部分自我否認之說法，實屬狡
    賴，茲因本院民事執行處已於97年執字第44478號事件進行
    第一次公開拍賣，故依據強制執行法第14條之規定提起本件
    債務人異議之訴等語。並聲明：(1)被告不得執本院97年度
    司票字第2302號確定裁定對原告聲請強制執行；(2)本院97
    年度執字第44478號給付票款強制執行事件所為強制執行程
    序應予撤銷。
二、被告則以：其確實有加入原告所召集之合會（總共23會），
    被告至97年3月15日為止，共繳納21會之會款，剩餘2會，因
    為原告財務有問題，未繼續開標，故原告於97年4月16日當
    天先交付3萬元現金，並交付系爭3紙本票予被告作為擔保之
    用，並承諾每月支付2萬元予被告，惟僅同年5月15日及6月
    15日各拿現金2萬元給被告後，即未再支付，其後因為原告
    以其尚欠其餘會員會款，無力再支付款項予被告，亦不願意
    與被告協調，故其前後僅獲得7萬元現金，不得已才聲請本
    票強制執行，因原告交付予被告之系爭3紙本票均未兌現。
    如原告確實清償全部債務，為何於清償債務時，未領回擔保
    用票據？等語資為抗辯。並聲明：駁回原告之訴。
貳、本件經兩造整理並協議簡化爭點如下：
  (一)被告曾於95年7月10日起至97年5月10日，參加以原告為會首
    之合會，每會會款3萬元，採內標制，會員（含會首）共23
    人，實際上到97年2月15日共20會均有正常開標，最後兩會
    則未繼續開標。
  (二)原告於97年4月16日當天交付現金3萬元予被告。
  (三)票號00000000、00000000、00000000；發票日分別為「96」
    年4月15日、97年4月15日、97年4月16日；票面金額均為20
    萬元之本票3紙 (下稱系爭3紙本票)為原告授權其配偶張美
    珠所簽，並交付被告作為給付會款之擔保。
  (四)97年5月間被告對原告依上開本票取得本票裁定 (本院97年
    度司票字第2302號)，並於同年6月14日以此聲請強制執行 (
    本院97年執字第44478號)，目前執行程序尚未終結。
  (五)原告曾於97年4月10日至太平市農會自帳號00000000000000
    領取現金80萬元。
  (六)原告所提出之轉帳傳票上被告之簽名為其所親簽。
  (七)原告另與被告就借款34萬元有爭執，業經本院97年度中簡字
    3336號為原告敗訴之判決。
  (八)原告已對被告提起詐欺罪告訴，並業經臺中地方法院檢察署
    97年度偵字24684號為不起訴處分確定。
二、爭執之事項：
  (一)原告所召集之合會因提前結束，雙方結算後，原告應給付被
    告會款金額究應為多少？
  (二)原告是否已將積欠被告之會款金額全部清償完畢？
參、得心證之理由：
一、本件依據上開兩造所不爭執之事實，被告曾於95年7月10日
    起至97年5月10日，參加以原告為會首之合會，每會會款3萬
    元，採內標制，會員（含會首）共23人，實際上到97年2月
    15 日共20會均有正常開標，最後兩會則未繼續開標等情觀
    之，被告於開標起至97年2月15日開標日為止，共有20會均
    正常開標。復查，參照原告所提出予被告之計算說明之記載
    為：「因本公司這兩年95年/96年來原物料一直上漲，經營
    困難所以把會提前在97年3月15日結束，甲○○先生在第21
    會時結束…!本人付給洪先生會錢如下，所計算…!所有會員
    有23 人，每會30,000元，標會利息即扣除…!全人數23人扣
    除標主1人，扣除尾數2人，全人數20人，20人＊30000=
    600000元，合計600000元」等語（該文件，亦見於本院97年
    度中簡字第3336號民事簡易訴訟程序第一審卷宗第28頁，並
    由原告以冠彬工業有限公司負責人身份所簽認」，是見依照
    原告提出其計算尚欠被告之會錢，應係扣除會首部分，就剩
    餘實際上有開標之會數計算出20會次，再計算出該20次被告
    所支付之金額，惟依照民法第709條之5之規定：「首期合會
    不經投標，由會首取得，其餘各期由得標會員取得」，是見
    會首於首期取得標金，雖不需經投標，仍得取得標金，故會
    員於該次仍應依約繳納標金，始得使會首取得標金，則依照
    原告於上開文件所敘情形，本件標會應正常進行至97年3月
    15日為止無誤，除以進行投標之20次，應需再加計首會，合
    計為21次，被告上開文件所列應扣除標主一人，應與常情不
    符。是以為計，被告前後所繳納之會費應為63萬元（即
    30000X21=630000）始為正確，是原告所召集之合會因提前
    結束，兩造所結算原告應歸還被告之會款應以63萬元為合理
    ，原告主張應為60萬元云云，應非可採。
二、查原告雖又主張其對於被告60萬元之債務，分別於97年4月
    16 日現給付現金63萬元予被告（多出之3萬元，係額外之付
    出），及因被告臨時又稱不夠，需要求利息，又於同年月26
    日再多給付3萬元予被告，合計給付被告金額達66萬元，雙
    方之債務業已清償完畢等語，並提出自製且經被告簽名之轉
    帳傳票2紙（面額分別為63萬元及3萬元）為證，惟查，依原
    告所述之事實，兩造間之債務既僅為60萬元，原告卻於97年
    4月16日一次清償63萬元，實有違常情，況即令原告已清償
    63 萬元屬實，被告之債權自已因原告之清償而消滅，何以
    會有被告再以臨時又稱不夠，需要求利息等情，原告基於債
    務已清償完畢之情形下，何以需又於同年月26日再多給付3
    萬元支付予被告？均顯與常情相違。
三、次查，原告主張其已於97年4月16日現給付現金63萬元乙節
    ，雖提出經被告簽名之轉帳傳票2紙為證（第一紙未經被告
    簽名，第二紙經被告簽名），並聲請傳訊證人蕭峻惟到庭作
    證，被告固否認於97年4月16日轉帳傳票上之簽名係其簽署
    ，惟辯稱：轉帳傳票上所載「630000」之「6」字係偽造等
    語。經查，上開二紙轉帳傳票經送請內政部警政署刑事警察
    局為鑑定，鑑定單位先將第一紙及第二紙轉帳傳票分別編號
    A 、B，經檢視編號A、B轉帳傳票，認編號B上除部分文字外
    ，係為編號A之複寫本。鑑定結果：編號A轉帳傳票貸方金額
    欄中「6300 00」字跡，經以多波域光源檢視，其中「6」與
    「30000」字跡筆墨之螢光反應不同。編號B轉帳傳票貸方金
    額欄中「630000」字跡，經以多波域光源檢視，其中「6」
    與「30000」字跡筆墨之螢光反應不同。同一文件下方之「
    630000」字跡，經以多波域光源檢視，其中「6」與「30000
    」字跡筆墨之螢光反應未發現明顯差異（以上可參照附卷內
    政部警政署刑事警察局98年4月15日刑鑑字第0980031771號
    函可知）。足見第一紙原件與第二紙複寫之轉帳傳票，關於
    所書寫「630000」字跡部分，經以多波域光源檢視，均發生
    其中「6」與「30000 」字跡筆墨之螢光反應不同，可見該
    「6」與「30000」之記載顯有非於同一時間所書寫之疑慮，
    況第一份及第二份轉帳傳票係以複寫方式同時完成之情形觀
    之，若係當場漏載，理應於書寫時一併補上，始得使第一份
    轉帳傳票之記載直接複寫於第二份轉帳傳票上，以求內容之
    一致，是此二份轉帳傳票之「630000」之「6」字與「30000
    」不能證明係同一時間所書寫。況參照上開二紙轉帳傳票關
    於會計科目及摘要欄中均記載有「甲○○會錢」、「000000
    00000000票號」、「000000 00000000票號」、「000000
    00000000票號」、「付現」、「30000」部分若同時觀之，
    其總計金額為63萬元（即200000+200000+200000+30000=630
    000」，此反而與被告所辯原告共計積欠其會款63萬元，而
    於97年4月16日給付現金3萬元予被告，剩餘60萬元，於當場
    簽發3紙面額均為20萬元之本票作為擔保之情形相符，則被
    告於第二份轉帳轉票之合計欄記載「630000」上面簽名，實
    與其所述情形相符，此更與鑑定結果認為第二紙鑑定結果認
    定第二份轉帳傳票於合計欄關於「630000」筆墨之螢光反應
    未發現明顯差異，更屬吻合。原告據此主張該螢光反應一致
    ，均推稱上開二紙轉帳傳票所有「6」字與「30000」均係同
    一時間書寫，實難以採信。更何況，參前所述，果若原告於
    97年4月16日已清償被告63萬元現金，其債務業已消滅，並
    無再提供本票作為擔保之必要，其為何未同時將系爭3紙本
    票取回，反而，將一次清償63萬元之事實，與所簽發系爭3
    紙本票等事由，同時記載於轉帳傳票上？是見原告所主張事
    實，均與常情不符，實不足採信。至於證人蕭峻惟為原告之
    子，復為原告之受僱人，其所為證詞，自難免偏袒原告，且
    所述之情形，復與上情不符，自難採信。
四、又查，被告抗辯：原告於97年4月16日當天先交付3萬元現金
    ，並交付系爭3紙本票予被告作為擔保之用，並承諾每月支
    付2萬元予被告，惟僅同年5月15日及6月15日各拿現金2萬元
    給後，即未再支付等語，關於原告於97年4月16日當天先交
    付3萬元現金與被告，並曾交付系爭3紙本票予被告作為擔保
    乙節，既為兩造所不爭。復查，原告所提出之第一張轉帳傳
    票關於會計科目及摘要欄內記載：「甲○○會錢，本票攤還
    歸還一期30000為止」等語，此與原告於97年4月16日當天先
    交付3萬元現金與被告事實相符合，至於第二份轉帳傳票（
    即前述經被告簽名者）於會計科目及摘要欄內記載：「商業
    本票一期20000元、攤還為止」等語，與被告所述原告承諾
    每月支付2萬元予被告核屬相合，況上開有關部分清償之事
    實，為有利原告而不利於被告，本院自得就該部分直接採為
    有利於原告之認定。
五、綜上所述，原告所積欠被告63萬元之合會債務並未經原告清
    償完畢，參照兩造不爭執之事實，原告於97年4月16日當天
    交付現金3萬元予被告，是扣除後，剩餘60萬元，此即為系
    爭3紙本票所擔保之債權，被告又自認原告又陸續清償2次2
    萬元之期款，是可認系爭3紙本票所擔保債權應僅剩餘56萬
    元（即000000-0X20 000=560000），是原告主張其已清償之
    金額應於4萬元之範圍內可認為有據，逾此部分之主張即非
    有據。從而，原告訴請被告不得於超過56萬元之範圍內，執
    本院97年度司票字第2302號確定裁定對原告聲請強制執行，
    尚屬有據，應予准許，逾此金額請求部分則均屬無據，又本
    件97年度執字第44478號強制執行事件，扣除原告已清償部
    分，剩餘部分仍有繼續執行之實益，原告請求將該強制執行
    程序撤銷，亦屬無據，均應駁回。
肆、訴訟費用負擔之依據：民事訴訟法第79條。
中    華    民    國    98    年    10    月    16    日
                  民事第三庭    法  官  許石慶
正本係照原本作成。
如對本判決上訴，須於判決送達後20日內向本院提出上訴狀。
中    華    民    國    98    年    10    月    19    日
                                書記官


司法院資訊處製作；財團法人民間司法改革基金會備份。
